【裁判字號】    97,財管,90
【裁判日期】    971217
【裁判案由】    選任遺產管理人
【裁判全文】
臺灣板橋地方法院民事裁定              97年度財管字第90號
聲  請  人  財政部臺灣省北區國稅局
法定代理人  乙○○
上列聲請人等聲請對被繼承人甲○○指定遺產管理人事件，本院
裁定如下：
    主  文
指定財政部國有財產局臺灣北區辦事處為被繼承人甲○○（男、
民國○○年○月○日生、身分證統一編號：Ｚ00000000
0號、生前最後設籍臺北縣板橋市○○路一六九之二號、民國九
十三年七月十二日死亡）之遺產管理人。
程序費用由被繼承人甲○○之遺產負擔。
    理  由
一、按繼承開始時，繼承人之有無不明，而無親屬會議或親屬會
    議未於一個月內選定遺產管理人者，利害關係人或檢察官得
    聲請法院選任遺產管理人，並由法院依公示催告程序，定六
    個月以上之期限，公告繼承人，命其於期限內承認繼承；又
    被繼承人之所有繼承人均拋棄其繼承權者，亦準用關於無人
    承認繼承之規定，民法第1177條、第1178條第2 項、第1176
    條第6 項分別定有明文。
二、本件聲請意旨略以：被繼承人甲○○於民國93年7 月12日死
    亡，尚欠當年度綜合所得稅新臺幣（下同）11,341元，其所
    有繼承人均已拋棄繼承或已死亡，而親屬會議並未於一個月
    內選定遺產管理人，致聲請人對上開遺產無法行使權利，為
    確保聲請人之權利，聲請指定財政部國有財產局為被繼承人
    甲○○之遺產管理人等語。
三、本件聲請人等主張被繼承人甲○○於93年7 月12日死亡，其
    繼承人均已拋棄繼承或死亡之事實，業據其提出本院96年11
    月12日板院輔家科春梅字第062569號函影本、被繼承人甲○
    ○之繼承系統表、死亡登記申請書查詢列印本、全戶戶籍資
    料查詢清單、遺產資料查調清單、遺產稅課稅資料參考清單
    、土地及建物登記謄本、臺灣集中保管結算所股份有限公司
    文及所附集保戶往來證券商明細資料表影本、保管帳戶客戶
    餘額表、稅款徵銷明細檔查詢列印本、綜合所得稅核定通知
    書（92年度申報核定）影本等件為證，復經本院依職權調取
    本院93年度繼字第1183號、93年度繼字第1184號、93年度繼
    字第1185號、95年度繼字第12號拋棄繼承事件案卷核閱無訛
    ，是認該聲請人主張被繼承人之繼承人均已拋棄繼承或死亡
    ，已無繼承人之事，堪信為真實。從而，聲請人為保障徵收
    稅捐，以利害關係人身分聲請選任被繼承人甲○○之遺產管
    理人，核與首揭規定尚無不合。
四、按國有財產局係依國有財產法第9 條設立之機關，依法綜理
    國有財產事務，而所謂國有財產，係指國家依據法律規定或
    基於權利行使，或由於預算支出，或由於接受捐贈所取得之
    財產，又該法所指之權利，則係指地上權、地役權、典權、
    抵押權、礦業權、專利權、著作權、商標權及其他財產上之
    權利而言，此觀國有財產法第2 條第1 項、第3 條第1 項第
    4 款規定自明，是國家「依據法律規定．．．所取得之財產
    」、「財產上之權利」，均屬國有財產之範圍，而為國有財
    產局職掌之業務範圍。而民法第1185條無人承認繼承之賸餘
    財產，歸屬國庫之規定，賦予國庫對於將來遺產之歸屬有期
    待權（參見院字第2213號解釋意旨），解釋上應屬上開國有
    財產法所定依據法律規定取得之財產權之一種，故法院通知
    國有財產局有此種國家依法應得之期待權時，國有財產局依
    國有財產法之職掌，即應積極辦理。
五、經查，本件被繼承人甲○○死亡後，其繼承人均拋棄繼承或
    死亡，無人得以繼承被繼承人之遺產等情，既如前述，本院
    審酌被繼承人甲○○尚有遺產亟待管理，若無人繼承勢將影
    響聲請人之權利等情，依前開司法院之解釋及國有財產法之
    規定，並斟酌遺產管理人之職務，依民法第1179條之規定，
    其程序相當複雜，任務頗為繁重，為期程序之公正、公信起
    見，認聲請人聲請選任財政部國有財產局北區辦事處為被繼
    承人甲○○之遺產管理人，核無不合，應予准許。
六、至被繼承人之繼承人既均已死亡或已拋棄繼承，其遺產依民
    法第1176條第6 項準用關於無人承認繼承之規定，依同法第
    1185條規定，於清償債權並交付遺贈物後，如有賸餘，應歸
    屬國庫。
七、依非訟事件法第157 條，裁定如主文。
中    華    民    國    97    年    12    月    17    日
                  家事法庭  法  官  葉靜芳
以上正本證明與原本無異。
如不服本裁定應於送達後10日內向本院提出抗告狀。
中    華    民    國    97    年    12    月    17    日
                            書記官  劉春美


司法院資訊處製作；財團法人民間司法改革基金會備份。
